【裁判字號】    88,重上,344
【裁判日期】    891205
【裁判案由】    損害賠償
【裁判全文】
臺灣高等法院民事判決    八十八年度重上字第三四四號
    上  訴  人  甲○○
                丁○○
                己○○
                乙○○
    兼  共  同
    訴訟代理人  戊○○        .
    被  上訴人  苗栗縣頭份鎮農會      設同右鎮○○路一號
    法定代理人  林正村(陳展淦.
    訴訟代理人  陳鄭權律師
    複  代理人  林雅君律師
右當事人間請求損害賠償事件，上訴人對於中華民國八十八年四月一日臺灣新竹地方
法院八十四年度重訴字第七十二號第一審判決提起上訴，本院判決如左：
    主      文
上訴駁回。
第二審訴訟費用由上訴人連帶負擔。
    事      實
甲、上訴人方面：
一、聲明：
  (一)原判決不利於上訴人部分廢棄。
  (二)右廢棄部分，被上訴人在第一審之訴及假執行之聲請均駁回。
  (三)第一、二審訴訟費用由被上訴人負擔。
二、陳述：除與原判決記載相同者，予以引用之外，補述略稱：
  (一)葉坤輝提供給頭份鎮農會之不動產鑑定報告書係原本，農會總幹事林祖慶及承辦
    人員丙○○實地勘查過，基於當時農會存放款比率太低，應提高比率放寬貸款之
    審核，由總幹事所作之政策性決定貸款，戊○○身為部屬，自當遵從，亦信任鑑
    定報告及總幹事之實堪結果，貸款程序上完備後依規貸款，戊○○只在貸款手續
    上，經由承辦人簽辦而配合用印，難謂戊○○有任何故意損及農會權益之背信行
    為，亦無任何侵權行為之情事，自無負損害賠償責任之餘地。
  (二)依規定只要貸款人為農會之會員，無論正式會員或贊助會員，以申請人入會日為
    準，即享有農會會員之權利，自得依規定申請貸款，本件貸款人之會員資格，既
    依規取得，則依合法程序申辦貸款，並無不合。
  (三)戊○○並無與林祖慶、丙○○有共犯背信之行為，更無犯意聯絡，自無共負侵權
    行為應負連帶賠償責任之可言。本件民事判決既以刑事判決為論斷之基礎，惟戊
    ○○在刑事案件堅決否認有任何共犯背信罪之情事，尤其檢察官亦曾為戊○○之
    利益而提起上訴，足證該刑事案件之判決基礎，顯有瑕疵，則本件民事案仍援用
    違誤之刑事判決作為論斷之基礎，自無可維持。
三、證據：除援用第一審所提證據外，補提：台灣高等法院檢察署八十六年度上字第
    一０號檢察官聲明上訴書及上訴理由書影本各一件為證。
乙、被上訴人方面：
一、聲明：
  (一)上訴駁回。
  (二)第一、二審訴訟費用由上訴人負擔。
二、陳述：除與原判決記載相同者，予以引用之外，補述略稱：
  (一)林祖慶、戊○○、丙○○之犯罪事實業經法院三度判決有罪在案，雖目前該刑事
    案件仍上訴最高法院尚未確定，惟其有侵害被上訴人財產權之故意行為甚明。
  (二)本件上訴人甲○○、己○○、乙○○、丁○○為戊○○之職務保證人，依兩造之
    員工保證書後附之農會保證規約第四條：「被保人如有虧短本會財物或不合法令
    規定之開支與虧損或貪污舞弊或被解職交代不清或侵占本會財物等情事時，保證
    人應負連帶賠償責任。」，故被上訴人依民法第二百七十三條及農會保證規約第
    四條規定向保證人請求連帶賠償，於法有據。
  (三)上訴人等雖非系爭貸款之當事人，但被上訴人所受損害因林祖慶、丙○○與上訴
    人戊○○與借款人共同侵權行為所致，其間具有不真正連帶債務關係，而渠三人
    之職務保證人依農會保證規約第四條規定亦應共負連帶賠償責任，被上訴人自得
    向其中一人或數人，同時或先後為一部或全部之請求。
三、證據：除援用第一審所提證據外，補提：個人財產徵信報告影本四份、歸戶財產
    查詢清單影本二件、臺灣新竹地方法院八十四年度重訴字第六三四號刑事判決影
    本一件、苗栗縣政府圖記證明一件、本院八十五年度上訴字第二四八七號、八十
    七年度上更(一)字第五九０號刑事判決主文影本各一件為證。
    理    由
一、被上訴人苗栗縣頭份鎮農會原法定代理人為陳展淦，嗣變更為林正村，有苗栗縣
    政府圖記證明一件附卷可稽（見本院卷第一一一頁），其依法聲明承受訴訟，應
    予准許。
二、本件被上訴人主張訴外人楊森與陳憲章等人於八十一年九、十月間以三千一百萬
    元由楊森出名向訴外人簡彩珠購得台北市○○○路之系爭一、二樓房、地，惟為
    圖得暴利，欲以超貸方法向金融機構申辦貸款四千五百萬元，遂透過訴外人葉坤
    輝尋得時任被上訴人農會總幹事林袓慶、信用部主任戊○○、徵信員丙○○等人
    ，向被上訴人農會申辦上開超額貸款。而林祖慶等三人，明知依農會信用部業務
    管理辦法第十條規定：對非會員不得貸款，農會會員每戶一戶以一人為限（農會
    法第十四條），農會會員入會須經理事會審核通過方得入會（農會法施行細則十
    八條廿八條參見），且依八十一年會員代表大會決議，對每一會員放款最高額度
    為一千八百萬元，而楊森所購之前揭房、地價值，經林某三人實地勘察結果，根
    本不得核貸如此超額之款項，卻由林祖慶唆使楊森等人提供不實且上載六千八百
    萬零七千四百三十一元之大統不動產鑑定中心股份有限公司徵信報告，及偽造楊
    森與簡彩珠間上載六千三百四十八萬元之房、地買賣契約，並由林祖慶提供其女
    婿徐平和及顏展鴻二人設於苗栗縣頭份鎮○○街二九四號及信東路一三七號之戶
    籍，供楊森等人提供之張秀雲、陳蓮盆等二人頭入徐平和大成街之戶籍，馮德群
    一人入顏展鴻信東路之戶籍內，於八十一年十月廿二日申請加入被上訴人農會為
    會員，於尚未經提報理事會通過審核三人加入會員前，即以楊森所有前揭不動產
    設定抵押權，由楊森、葉坤輝、葉坤鑫分任保證人，馮德群、張秀雲、陳蓮盆為
    借款人，規避前揭農會放款有關規定，向被上訴人申請貸款，並於同年十一月十
    一日由馮德群、陳蓮盆各貸得一千三百六十萬元，張秀雲貸得一千二百八十萬元
    後，自同年十二月十一日起，即未繳交任何利息，任楊森等人貸得四千萬元逃逸
    無蹤。嗣被上訴人乃向台灣台北地方法院聲請拍賣抵押物，經該法院委請鑑價公
    司鑑定該不動產抵押物價格，僅值二千八百五十四萬零九百四十三元，歷四次拍
    賣實賣得二千零六十六萬元。經分配後，被上訴人尚有二千四百零一萬一千零四
    十八元，及其中一千一百二十一萬一千零四十八元，自八十三年三月一日起至清
    償日止依年利率百分之十一計算之利息，並自八十三年三月一日起至清償日止依
    年利率千分之廿二計算之違約金；其中一千二百八十萬元自八十一年十一月十一
    日起至清償日止依年利率百分之十一計算之利息，並自八十一年十二月十二日起
    至八十二年六月十一日止依年利率千分之十一，自八十二年六月十二日起至清償
    日止依年利率千分之廿二計算之違約金均未獲償，為此請求上訴人戊○○應賠償
    被上訴人上開金額，又上訴人甲○○、己○○、乙○○、丁○○為戊○○之職務
    保證人依農會保證規約第四條規定應負連帶賠償責任。（原審判決就被上訴人請
    求超過三千零三十二萬五千六百零四元及自八十四年六月七日起至清償日止依年
    息百分之五計算之利息之部分，予以駁回，被上訴人就其敗訴部份未據聲明不服
    。）
三、上訴人則以：本件貸款，戊○○一開始就反對，但因總幹事林祖慶認為當時農會
    存放比率太低，基於政策性決定從寬放款，戊○○身為部屬，自當遵從，亦信任
    鑑定報告及總幹事之實勘結果，貸款程序上完備後依規貸款，戊○○只在貸款手
    續上，經由承辦人簽辦而配合用印，難謂戊○○有任何故意損及農會權益之背信
    行為，亦無任何侵權行為之情事，自無負損害賠償責任之餘地等語，資為置辯。
四、按因故意或過失，不法侵害他人之權利者，負損害賠償責任；數人共同不法侵害
    他人之權利者，連帶負損害賠償責任，民法第一百八十四條第一項及第一百八十
    五條第一項分別定有明文。農會聘僱人員不依規定執行職務，或因過失而生損害
    時，應負賠償責任；農會理監事、總幹事及信用部主任因違反法令、章程規定或
    會員代表大會決議，致信用部受損害時，應負賠償責任，農會人事管理辦法第四
    十八條及農會信用部業務管理辦法第二十條亦有明文。經查：
  (一)被上訴人主張上訴人戊○○與原審共同被告林祖慶、丙○○分別為被上訴人農會
    信用部主任、總幹事及徵信員，明知依農會信用部業務管理辦法之規定，於審核
    貸款時應對貸款人及抵押品進行徵信、勘估，對於個人之授信額度不得超過農會
    信用部前一年度決算淨值百分之廿五，且該農會八十一年每名會員之放款最高限
    額為一千八百萬元，竟由林祖慶指示葉坤輝提出鑑價報告及買賣契約為憑，並由
    林祖慶提供其女婿徐平和之頭份鎮住址，供借款人頭陳蓮盆，張秀雲遷入戶籍，
    以符合形式上須為被上訴人農會會員身分申辦貸款條件，嗣葉坤輝等人於取得貸
    款後，即未繳付任何利息，且不出面解決，任由被上訴人向台灣台北地方法院聲
    請拍賣抵押物，歷經四次拍賣實際僅賣得二千零六十六萬元，而被上訴人僅獲分
    配二千零五十一萬二千六百九十元等情，為上訴人等所不爭執，並有借款申請書
    、借據、約定書、不動產報告書、不動產買賣契約書、農會信用部管理辦法、臺
    灣臺北地方法院民事執行處不動產拍賣文件等附於原審卷可稽，此部分之事實應
    堪認定。
  (二)另被上訴人主張林祖慶、戊○○及丙○○明知訴外人楊森與陳憲章等人係以三千
    一百萬元由楊森出名向訴外人簡彩珠購得台北市○○○路一、二樓房、地，且楊
    森所購之前揭房、地價值，經林祖慶、丙○○三人實地勘察結果，僅值三千六百
    萬元，卻由林袓慶唆使楊森等人提供不實且上載六千八百萬零七千四百三十一元
    之大統不動產鑑定中心股份有限公司徵信報告及由楊森等人提供偽造楊森與簡彩
    珠間，上載六千三百四十八萬元之房、地買賣契約，而任由楊森以此房地抵押，
    而由其所提供之人頭馮德群、陳蓮盆各貸得一千三百六十萬元，張秀雲貸得一千
    二百八十萬元等情，上訴人戊○○雖以前揭情詞置辯。惟查：
  １、按農會信用部業務管理辦法第二十九條規定：「本辦法未規定之事項，依銀行
      法及有關法令之規定辦理。」，從而農會信用部業務管理辦法所未規定之事項
      ，除遵循銀行法有關規定外，並應遵照中央銀行及財政部頒布之相關規定及金
      融業慣例辦理，而中央銀行六十二年一月二十七日台央檢通字００一號函發布
      之「改進金融機構放款業務要點」第二條「信用風險分析」第一項規定：「各
      金融機構應設置徵信專責單位，加強徵信功能，就借戶之財務、業務、技術、
      市場、管理以及償債能力等詳予分析，作通盤評估，對長期性放款借戶尤應經
      常辦理徵信調查」，第三段「審核」第一項規定：「對擔保品之審核及估價應
      審慎辦理」。又財政部七十五年二月二十四日台財融字第七五０二三一八號函
      示各金融機構應切實注意執行：一個人貸款戶在本金融機構授信額度達五百萬
      元以上者，應與經稅捐機關蓋章之年度報繳綜合所得稅繳款書及扣繳憑單核對
      。而農會對於個人之授信額度不得超過農會信用部前一年度決算淨值百分之廿
      五，依被上訴人農會八十一年會員代表大會決議，對每名會員放款之最高限額
      為一千八百萬元。上訴人戊○○於本件貸款案時任被上訴人農會徵信部主任六
      年餘（七十四年十二月至八十一年十一月），則對於授信貸款之規定，應知之
      甚稔。
  ２、上訴人戊○○於臺灣新竹地方法院檢察署八十三年度偵字第八三一五號案件偵
      查中對被上訴人農會有關貸款資格，貸款金額上限之規定及依據，均能明確供
      述，並稱：馮德群等三人是以楊森所有座落台北市○○○路九五號一、二樓及
      其土地持分二分之一，向農會借款，丙○○曾親自前往勘查過，因當時葉坤輝
      要求借款四千五百萬元，我認為該不動產沒有這個價值，所以不理會當時葉坤
      輝的百般糾纏，後來在主管會報時，總幹事林祖慶公然稱：目前農會存放比率
      太低，信用部必須把馮德群等三人之借款案辦妥，林祖慶並拍桌責罵伊辦事不
      力，太過保守，因林祖慶是伊上司，伊為了保有這份工作，迫於無奈，只好請
      林祖慶叫借款人提出前述不動產之鑑價書及買賣契約書以作為貸款金額之依據
      ，因伊對於外地的不動產價格不甚瞭解，而當時農會總幹事林祖慶認為前述不
      動產至少可貸四千萬元，所以被上訴人農會才以借款人所提供之不動產買賣契
      約書及鑑定報告書之價格，以核算前述不動產之「時價」及「貸款總值」等語
      （見該偵查卷第九至十二頁）。可知，上訴人戊○○明知本件貸款擔保之不動
      產價值，不足以擔保四千萬元之貸款，其不依前揭規定辦理徵信查證，亦未確
      實查核貸款人之信用，即依林祖慶之指示予以核貸，並任由林祖慶提供其女婿
      徐平和之頭份鎮住址，供借款人頭陳蓮盆，張秀雲遷入戶籍，取得頭份農會會
      員身分及符合貸款條件，以規避被上訴人農會貸款之借款人及每人可貸金額限
      一千八百萬元上限之規定，其執行職務自有違反法令及被上訴人會員代表大會
      之決議，尚難因上訴人戊○○主張其係為保有工作，迫於無奈云云，得以免責
      。
  (三)按民法上之共同侵權行為，共同侵權行為人間不以有意思聯絡為必要，只要各行
    為人之故意過失行為，均為其所生損害之共同原因，即所謂行為關聯共同，亦足
    成立共同侵權行為，依民法第一百八十五條第一項前段之規定，各行為人對於被
    害人應負全部損害之連帶賠償責任。又，連帶債務之債權人，得對於債務人中之
    一人或數人或其全體，同時或先後請求全部或一部之給付。連帶債務未全部履行
    前，全體債務人仍負連帶責任，民法第二百七十三條定有明文。本件林祖慶、戊
    ○○及丙○○明知訴外人葉坤輝及楊森所提供之鑑定報告不實，而高估擔保品價
    值，且楊森等人欲借貸之金額四千萬元超過規定農會會員個人可得貸款之上限一
    千八百萬元甚多，竟仍由林祖慶提供其女婿徐平和之頭份住址，供借款人頭陳蓮
    盆，張秀雲遷入戶籍，以符形式上為頭份農會會員身分之貸款條件，以核准總計
    四千萬之貸款，使被上訴人之債權於拍賣擔保品後，實際僅賣得二千零六十六萬
    元，而被上訴人僅獲分配二千零五十一萬二千六百九十元，仍有陳蓮盆部分之本
    金一千一百二十一萬一千零四十八元及自八十三年三月一日起，依年利率百分之
    十一計算之利息並依前揭利率二成計算之違約金未獲清償；張秀雲部分本金一千
    二百八十萬元及自八十一年十一月十一日起依年利率百分之十一計算之利息，並
    自八十一年十二月十二日起至八十二年六月十一日止，依前揭利率一成計算；自
    八十二年六月十二日起，依前揭利率二成計算之違約金均未獲償，渠等三人有故
    意行為，侵害被上訴人之財產權甚明。查林祖慶及丙○○窺就其等與上訴人共同
    侵權行為部分，在本院審理期間渠等已與被上訴人達成訴訟外之和解，有和解協
    議書二件附卷可稽（見本院卷第二０一至二０二、二一七至二一八頁），被上訴
    人並已就林祖慶、丙○○及渠等之職務保證人部分撤回第一審之訴，有民事撤回
    起訴狀二件可稽（見本院卷第一九七至一九九、第二一四至二一六頁）。然依前
    揭民法第二百七十三條規定，對上訴人之賠償責任不生影響，從而被上訴人依民
    法第一百八十四條第一項及第一百八十五條第一項農會法第三十二條第一項、農
    會人事管理辦法第四十八條及農會信用部業務管理辦法第二十條規定，請求上訴
    人戊○○賠償未受償部分之損害，即屬正當，應予准許。
五、次按連帶保證人，係指保證人與主債務人負同一債務，對於債權人各負全部給付
    之責任者而言。此就民法第二百七十二條第一項規定連帶債務之文義參照觀之甚
    明。債權人自得直接對之為履行債務之請求。連帶保證債務之債權人得同時或先
    後向保證人為全部給付之請求，保證人不得主張先訴抗辯權。本件上訴人甲○○
    、己○○、乙○○、丁○○為戊○○之職務保證人，有被上訴人提出之戊○○員
    工保證書為憑，且為上訴人等所不爭執。依前開保證書後附之農會保證規約第四
    條約定：「被保人如有虧短本會財物或不合法令規定之開支與虧損或貪污舞弊或
    被解職交待不清或侵占本會財物等情事時，保證人應負連帶賠償責任。」，如前
    所述，上訴人戊○○既未按規定核貸，致被上訴人農會受有損失，上訴人甲○○
    、己○○、乙○○、丁○○亦應就上訴人戊○○之損害賠償負連帶責任。
六、按利息之債其利率未經約定，亦無法律可據者，週年利率為百分之五。給付無確
    定期限者，債務人於債權人得請求給付時，經其催告而未為給付，自受催告時起
    負遲延責任。遲延之債務，以支付金錢為標的者，債權人得請求依法定利率計算
    之利息。民法第二百二十九條第二項、第二百三十三條第一項前段。而違約金亦
    限於當事人間有約定時方得請求。此觀諸民法第二百五十條第一項自明。被上訴
    人請求上訴人應負擔損害賠償之金額方面，雖主張以被上訴人向台灣台北地方法
    院聲請拍賣抵押物，經分配後，除第一順位馮德群之本金、利息與違約金，第二
    順位之陳蓮盆，自八十一年十一月十二日起算至八十三年二月廿八日止之利息及
    違約金均全數受償外，陳蓮盆之本金僅獲償二百三十八萬八千九百五十二元，尚
    有本金一千一百二十一萬一千零四十八元及自八十三年三月一日起，依年利率百
    分之十一計算之利息並依前揭利率二成計算之違約金未獲清償；張秀雲除本金一
    千二百八十萬元全部未受清償外，依借據所載，自八十一年十一月十一日起依年
    利率百分之十一計算之利息，並自八十一年十二月十二日起至八十二年六月十一
    日止，依前揭利率一成計算；自八十二年六月十二日起，依前揭利率二成計算之
    違約金均未獲償，致被上訴人受有損害，而起訴請求上訴人等應連帶給付被上訴
    人二千四百零一萬一千零四十八元，及其中一千一百二十一萬一千零四十八元，
    自八十三年三月一日起至清償日止依年利率百分之十一計算之利息，並自八十三
    年三月一日起至清償日止依年利率千分之廿二計算之違約金；其中一千二百八十
    萬自八十一年十一月十一日起至清償日止依年利率百分之十一計算之利息，並自
    八十一年十二月十二日起至八十二年六月十一日止依年利率千分之十一，自八十
    二年六月十二日起至清償日止依年利率千分之廿二計算之違約金云云，被上訴人
    請求按年息百分之十一之利息及按約定利息二成之違約金之計算方式，與前揭法
    律規定不符，委無足採。審核上訴人戊○○核貸時所依據之大統徵信公司不動產
    估價報告，本件貸款擔保品之不動產之價值為六千八百萬零七千四百三十一元。
    而依臺灣臺北地方法院執行處八十三年四月九日八二民執玄字第四一五九號通知
    所附之分配表所示，該次拍賣應扣除之執行費用及訴訟費（本件無土地增值稅）
    總計則為十萬四千七百三十一元。另被上訴人對名義借款人張秀雲、陳蓮盆及馮
    德群當時（計算至八十三年二月二十八日）未獲清償之本金、利息及違約金合計
    共四千六百六十五萬二千五百五十六元。認為本件貸款依葉坤輝等所提供之鑑價
    報告如據實鑑價，被上訴人農會本應不予核貸，或如確實提供有六千八百餘萬元
    價值之不動產為擔保品，則被上訴人貸出之借款本可全部獲償，上訴人戊○○明
    知為不實之鑑價報告仍核准貸款，致被上訴人有三千零三十二萬五千六百零四元
    ，未獲清償，被上訴人所受之損害自應以此金額為據。而利息部分，依前揭民法
    規定所示，則應於被上訴人受請求時即本件起訴狀繕本送達上訴人之翌日起，按
    法定利率年息百分之五計算。從而，被上訴人請求上訴人等應給付之金額於三千
    零三十二萬五千六百零四元，及自民國八十四年六月七日起至清償日止依年息百
    分之五計算之利息之範圍內為有理由，應予准許。原審就此部分判命上訴人如數
    給付，並依兩造之聲請，酌定相當之擔保金，分別為准、免假執行之宣告，於法
    並無不合。上訴意旨指摘原判決不當，求予廢棄改判，為無理由，應予駁回。
七、本件事證已臻明確，兩造其餘攻擊防禦方法及證據資料，核與本件判決結果不生
    影響，不予一一論述，併予敘明。
八、據上論結，本件上訴為無理由，依民事訴訟法第四百四十九條第一項、第七十八
    條、第八十五條第一項前段，判決如主文。
中      華      民      國    八十九    年     十二     月      五      日
                              民事第十五庭
                                  審判長法  官  蘇  永  宜
                                        法  官  李  錦  美
                                        法  官  陳  昆  煇
右正本係照原本作成。
如不服本判決，應於收受送達後二十日內向本院提出上訴書狀，其未表明上訴理由者
，應於提出上訴後二十日內向本院補提理由書狀（均須按他造當事人之人數附繕本）
上訴時應提出委任律師或具有律師資格之人之委任狀；委任有律師資格者，另應附具
律師及格證書及釋明委任人與受任人有民事訴訟法第四百六十六條之一第一項但書或
第二項（詳附註）所定關係之釋明文書影本。
中      華      民      國    八十九    年     十二     月      六      日
                                        書記官  顧  正  榕
附註：
民事訴訟法第四百六十六條之一（第一項、第二項）：
對於第二審判決上訴，上訴人應委任律師為訴訟代理人。但上訴人或其法定代理人具
有律師資格者，不在此限。
上訴人之配偶、三親等內之血親、二親等內之姻親，或上訴人為法人、中央或地方機
關時，其所屬專任人員具有律師資格並經法院認為適當者，亦得為第三審訴訟代理人
。


司法院資訊處製作；財團法人民間司法改革基金會備份。
